臺灣臺中地方法院民事判決　95年度訴字第943號
原　　　告　壬○○
　　　　　　辛○○○
前列二人共同訴訟代理人
　　　　　　施瑞章　律師
複代理人　　庚○○
被　　　告　合作金庫銀行股份有限公司
法定代理人　乙○○
訴訟代理人　癸○○
被　　　告　中華成長三資產管理股份有限公司
法定代理人　己○○
訴訟代理人　丁○○
　　　　　　丙○○
　　　　　　戊○○
上當事人間請求確認債權不存在事件，本院於96年3月6日言詞辯
論終結，判決如下：
    主    文
確認被告合作金庫商業銀行股份有限公司以原告壬○○所有座落
台中市西屯區○○○段五七五建號房屋及台中市西屯區○○○段
第一二０五之三０、第一二０五之三一地號土地，於台中市中山
地政事務所民國九十年十月二十九日登記，登記字號：空白字第
三七五九四０號，權利價值：最高限額新台幣（下同）四百五十
元，存續期間：不定期限，債權範圍：全部之最高限額抵押權所
擔保之債權，於超過一百八十萬元本息及違約金部分之債權不存
在。
確認被告合作金庫商業銀行股份有限公司於民國八十五年十月九
日借貸予債務人林俊宏，現餘八萬四千二百三十七元之債權，對
於原告壬○○之連帶保證債權不存在。
訴訟費新台幣壹萬參仟柒佰柒拾壹元用由被告合作金庫商業銀行
股份有限公司負擔壹萬貳仟捌佰零柒元，餘由被告合作金庫商業
銀行股份有限公司、中華成長三資產管理股份有限公司負擔。
    事實及理由
壹、兩造之聲明：
  一、原告：如主文第一項、第二項所示，訴訟費用由被告負擔
      。
  二、被告：(一)原告之訴駁回。(二)訴訟費用由原告等連帶負擔。
貳、原告起訴主張：原告壬○○於民國（下同）85年7月27日以
    臺中市惠安巷71弄11之1號房屋及西屯區○○段第1205-30、
    1205-31地號土地，為原保證責任台中市第11信用合作社（下
    稱台中11信）設定最高限額抵押權，並以原告辛○○○為連
    帶保證人，向台中11信申辦最高額度新台幣（下同）3,000,
    000元之貸款，並於84年8月16日、8月29日、10月16日、10月
    23日分別向該社借貸500,000元、1,000,000元、300,000元，
    及200,000元，均經該貸放於00-00-00000000-0號原告壬○○
    之帳戶（下稱11126-8號帳戶），此後85年8月16日辦理借新
    償舊換單手續時，由台中11信貸放2,000,000元於前揭帳戶。
    86年6月20日，原告壬○○向台中11信清償800,000元，同年
    11月6日，原告壬○○因上開貸款屆期，至台中11信辦理換單
    手續時，該社之雇員甲○○利用原告壬○○不諳手續，除使
    原告壬○○在11126-8號帳戶所需之印鑑簽、印鑑卡及本票上
    簽名、蓋章外，並在原告壬○○不知情之情況下，於供甲○○冒貸所使用之印鑑簽、印鑑卡及本票上簽名、蓋章，再簽
    發以原告為共同發票人、面額空白之本票1紙，而冒用原告壬○○之名義，以上開文件向台中11信申請開立0000-0000000
    0-0號帳戶（下稱13161-1號帳戶），並旋即於上開空白本票
    上填寫金額1,200,000元，而偽造本票1紙，向台中11信申請
    貸款獲准，得款1,200,000元存入13161-1號帳戶內供甲○○
    花用。87年1月9日，原告壬○○向台中11信借貸600,000元
    ，並轉借予甲○○，經甲○○放款於其所偽設之13161-1號
    帳戶，以上原告壬○○向台中11信借貸之金額合計1,800,00
    0元。另甲○○於85年間辦理訴外人林俊宏貸款業務時，竟
    使不知情之原告壬○○同時在林俊宏契約書之連帶保證人欄
    上簽名、蓋章，並於該契約書上之對保人欄蓋用甲○○之印
    章，以示審核通過，使台中11信誤以原告壬○○係該筆貸款
    之連帶保證人，而該筆貸款迄今尚餘本金84,237元。90年2
    月間，原告壬○○接獲台中11信所寄送之對帳單，主張對原
    告等放款之餘額為3,000,000元，原告等告以上情，並經台
    中11信查核屬實，要求原告壬○○補繳自89年12月起至90年
    2月查帳時止，依借貸款金額1,800,000元按授信業務批覆書
    放款年利率8.2%計算之利息，此後並繼續按月支付利息12,3
    00元，惟被告合作金庫銀行股份有限公司（下稱合作金庫）
    於90年8月14日概括承受原台中11信之資產及負債後，卻又
    否認原告壬○○借貸本金之餘額僅為1,800,000元，並要求
    原告等應清償甲○○違法冒領花用之1,200,000元，及林俊
    宏以原告壬○○為連帶保證人之連帶債務。另被告中華成長
    三資產管理股份有限公司（下稱中華資產管理公司）於93年
    3月間函知原告，其已自被告合作金庫受讓系爭連帶保證債
    務，為此提起本件確認之訴等語。
參、被告合作金庫則以：其對原告等之債權金額為3,000,000元
    ，及自89年11月24日起計算之利息及違約金。被告合作金庫
    基於甲○○所涉案情尚未釐清，建議原告先就本金1,800,00
    0元部分計息，並未與原告以書面協議其僅須負擔1,800,000
    元之債務。原告等於87年8月17日及89年8月21日申貸3,000,
    000元，並簽發同額之本票，於撥貸後用以清償系爭債務，
    並無原告等所稱有一部分債務係冒貸等情，且系爭面額2,00
    0,000元及1,200,000元之本票上簽名及印鑑均為原告所有；
    分別於87年8月17日及89年8月21日所簽發面額各為3,000,00
    0元之本票2紙，均屬借新還舊，而甲○○於89年5月間離職
    ，所有貸款文件重新對保用印，可知上開本票均非甲○○所
    偽造，原告等應依票載文義負責。且原告等自84年間即與台
    中11信合社有貸款往來，開戶及授信所需資料均已齊備，亦
    多次申貸借款，其於86年間應甲○○之要求再次簽署印鑑簽
    、本票等文件時應不致完全不諳手續。原告等與甲○○間如
    無相當信任或特殊關係，原告豈會隨意將未寫金額之取款條
    及本票委由甲○○貸為保管，是原告應知悉甲○○開設之
    13161-1號帳戶且應負授權之責。又，觀諸11126-8號帳戶自
    89年6月起至89年11月24日止均無任何繳息及換約交易紀錄，
    而由13161-1號帳戶支出原告之貸款利息，連同89年8月21日
    借新債務還舊債務，所有撥貸及清償交易均於13161-1號帳戶
    進行，期間長達6、7個月，原告自承對被告合作金庫有一筆
    借款600,000元，該筆借款亦自系爭13161-1號帳戶扣繳利息
    ，惟原告等自始至終均未發現上述事實，顯有違常理等語，
    資為抗辯。
肆、被告中華資產管理公司則以：原告壬○○既在寫好債務人林
    俊宏及金額之契約書上簽名蓋章，應可認定原告壬○○知其
    為林俊宏之貸款擔任連帶保證人，就銀行之實務，如已在貸
    款契約書之立約定書人欄簽名蓋章，即認生對保親簽之效力
    。原告稱其於不知情之情況下簽立之文書應為授信約定書，
    而非借款契約，則僅授信約定書之條款對原告等不生效力而
    已。原告壬○○任職中華電信，並非無智識社會經驗之人，
    其於480,000元之借款契約上簽名蓋章之時，見借款金額及借
    款人林俊宏皆與自身無關，即應知有誤，其空言主張其不知
    情，係卸責之詞等語，資為抗辯。
肆、經查：
  一、按訴狀送達後，原告不得將原訴變更，但被告同意，不在
      此限；被告於訴之變更無異議，而為本案之言詞辯論者，
      視為同意變更，民事訴訟法第255條第1項第1款及第2項分
      別定有明文。本件原告起訴請求：(一)確認被告合作金庫銀
      行股份有限公司所持有如起訴狀附表所示之本票債權，及
      被告合作金庫銀行股份有限公司於民國89年11月6日貸放於
      第13161號帳戶1,200,000元之債權對原告不存在。(二)確認
      被告合作金庫銀行股份有限公司於民國85年10月9日借貸予
      債務人林俊宏，現餘84,237元債權，對原告壬○○之連帶
      保證債權不存在。嗣於本院審理中變更聲明為如聲請欄所
      示，被告對原告訴之變更並無異議而為本案之言詞辯論，
      依諸前開規定，原告變更之新訴經核於法並無不合，應予
      准許，合先敘明。
  二、以下之事實為兩造所不爭，本院採為判決之基礎：
    (一)原告壬○○以門牌號碼臺中市惠安巷71弄11之1號及坐落西
      屯區○○段1205-30及1205-31號土地為為原台中11信設定
      最高限額抵押權，並以原告辛○○○為連帶保證人，向台
      中11信申辦最高額度3,000,000元之貸款。
    (二)原告於84年8月16日、8月29日、10月16日、10月23日分別
      向台中11信借貸500,000元、1,000,0 00元、300,000元及
      200,000元，共計2,000,000元，均經台中11信貸放於
      11126-8號帳戶，其後於85年8月16日辦理借新償舊換單手
      續，並簽發面額2,000,000元之本票1紙，由台中11信貸放
      2,000,000元於11126-8號帳戶。
　　(三)原告壬○○於86年6月20日向台中11信上開借款之本金
      800,000元。
    (四)甲○○持有原告壬○○簽名之印鑑簽、印鑑卡，及以原告
      等為共同發票人並簽名其上之本票1 紙，並持上開文件向
      台中11信申請開立13161-1號帳戶，向台中11信申請貸款獲
      准，得款1,200,000元存入上開13161-1號帳戶。
    (五)87年1月9日，原告壬○○向台中十一信借貸600,000元，放
       款於13161-1號帳戶。
    (六)87年8月17日及89年8月21日，原告壬○○、辛○○○向台
      中11信合社辦理借新償舊換單手續。
    (七)林俊宏於85年10月9日向台中11信貸款480,000元，被告中
      華資產管理公司於93年2月6日向被告合作金庫受讓上開債
      權，現債權本金餘額為84,237元。
　　(八)被告合作金庫於90年9月14日概括承受台中11信之資產及
      負債。
  三、原告壬○○以前述之不動產為原台中11信設定最高限額抵
      押權，並以原告辛○○○為連帶保證人，向原台中11信借
      款1,800,000元（按係自84年間起之各次借款、清償、換
      單後之借款之餘額），及林俊宏於85年10月9日向台中11
      信貸款480,000元，現貸款本金餘額為84,237元；被告合
      作金庫於90年9月14日概括承受台中11信合社之資產及負
      債，及被告合作金庫於93年2月6日將林俊宏於85年10月9
      日向台中11信貸款之債權餘額為84,237元讓與被告中華資
      產管理公司等各節，為兩造所不爭；所爭執者，為原告壬○○、辛○○○應否就台中11信於86年11月6日放入第131
      61-1號帳戶1,200,000元存貸款債權，及原告壬○○就林
      俊宏於85年10月9日向台中11信貸款餘額，應否負連帶保
      證責任。
  四、按被告合作金庫於90年9月14日概括承受台中11信之資產
      及負債，並於93年2月6日將台中11信對林俊宏之債權讓與
      被告中華資產管理公司（依民法第295條第1項之規定，原
      被告合作金庫於原告壬○○之保證債權隨同移轉於被告中
      華資產管理公司），被告合作金庫及中華資產管理公司均
      係繼受取得原台中11信之權利，則被告合作金庫及中華資
      產管理公司所取得之權利，其範圍自無可能大於原台中11
      信。而本件原告於90年2月15日取得台中11信之對帳單後
      ，旋向原台中11信反應借款之金額限於1,800,000元，原
      台中11信亦於90年3月15日以：「甲○○86年11月6日偽造
      壬○○之印鑑簽、印鑑卡、本票上等，向台中11信申請
      13161-8帳號，而貸款1,200,000元入13161-8帳號由甲○○使用」、「甲○○於85年間辦理客戶林俊宏貸款業務時
      ，未依規定要求林俊宏另覓保證人，而使不知情之壬○○
      於辦理貸款業務時，同時在債務人為林俊宏、貸款金額為
      48 0,000元之契約書之立約定書人欄上簽名、蓋章，使台
      中11信陷於錯誤，誤以為壬○○確係該筆貸款之保證人，
      而予發款」，而向本院提起甲○○偽造文書等之自訴，經
      臺灣臺東地方法院判決甲○○確刑確定，此亦有原告所提
      出之對帳單（本院卷(一)第172頁）、台中11信刑事自訴狀
      （本院卷(一)第78頁），及臺灣臺東地方法院刑事判決（本
      院卷(一)第5頁）在卷可資佐證；另台中11信於前述對帳單
      開立及刑事自訴之前後，仍依借款本金1,800,000元向原
      告壬○○計收利息，亦有原告所提出之存款送金簿、存款
      憑條可資佐證（本院卷(一)第173頁以下）；是原台中11信
      對於原告壬○○、辛○○○貸款之本金餘額，僅限於1,80
      0, 000元之範圍內，此為台中11信與原告壬○○、辛○○○所明認，至於甲○○於86年11月6日冒用壬○○名義向
      台中11信申請貸款之1,200,000元貸款債務、及被告壬○○85年10月9日擔任林俊宏債務保證人之保證債務均不存
      在，亦為台中11信明示同意之事實，則台中11信對於原告
      壬○○、辛○○○前開1,200,000元之借款債權，及就林
      俊宏借款對被告壬○○之保證債權，自因上開台中11信之
      承認行為而不存在。且不因此前87年8月17日、89年8月21
      日被告壬○○、辛○○○辦理換單手續時，另行填具面額
      3,000,000之本票而有異，亦不因被告合作金庫、中華資
      產管理公司事後輾轉繼受取得台中11信之債權而有異。從
      而，原告起訴請求確認被告合作金庫商業銀行股份有限公
      司之抵押權所擔保之債權，於超過1,800,000元本息、違
      約金部分不存在，及就林俊宏借款之連帶保證債權不存在
      ，於法有據，應予准許。本案事證已臻明確，兩造其餘主
      張陳述及所提之證據，均毋庸再予審酌，附此敘明。
伍、結論：原告之訴為有理由，依民事訴訟法第78條，判決如主
    文。
中　　華　　民　　國　　96　　年　　3 　　月　　20　　日
                  民事第四庭    法  官  王  銘
正本係照原本作成。
如對本判決上訴，須於判決送達後20日內向本院提出上訴狀。
中　　華　　民　　國　　96　　年　　3 　　月　　21　　日
                                書記官
